【裁判字號】    89,訴,2791
【裁判日期】    900706
【裁判案由】    分割共有物
【裁判全文】
臺灣高雄地方法院民事判決  八十九年度訴字第二七九一號
    原      告  乙○○
    原      告  己○○
    原      告  庚○○
    被      告  丙○○
    被      告  戊○○
    被      告  丁○○
    被      告  甲○○
右當事人間分割共有物事件，本院判決如左：
    主      文
兩造共有坐落高雄市○○區○○段一小段三八八、三九三、三九○、三九一地號四筆
土地，面積合計一二六平方公尺，合併分割為如附圖三所示紅色部分，面積三十八平
方公尺分歸原告乙○○、己○○、庚○○各按應有部分三分之一、三分之一、三分之
一比例保持共有；如附圖三藍色部分，面積八十八平方公尺分歸被告丙○○、戊○○
、丁○○、甲○○各按應有部分四分之一、四分之一、四分之一、四分之一比例保持
共有。
被告丙○○應給付原告乙○○、己○○、庚○○各新台幣肆萬貳仟陸佰陸拾柒元。
被告戊○○應給付原告乙○○、己○○、庚○○各新台幣肆萬貳仟陸佰陸拾柒元。
被告丁○○應給付原告乙○○、己○○、庚○○各新台幣肆萬貳仟陸佰陸拾柒元。
被告甲○○應給付原告乙○○、己○○、庚○○各新台幣肆萬貳仟陸佰陸拾柒元。
訴訟費用由被告丙○○負擔七分之一、被告戊○○負擔七分之一、被告丁○○負擔七
分之一、被告甲○○負擔七分之一；原告乙○○負擔七分之一、原告己○○負擔七分
之一、原告庚○○負擔七分之一。
    事      實      及      理    由
一、原告主張：坐落高雄市○○區○○段一小段三八八地號、早、面積二一平方公尺
    ；同段三九三地號、早、面積一七平方公尺；同段三九○地號、建、面積四三平
    方公尺；同段三九一地號、建、面積四五平方公尺等四筆土地，面積合計一二六
    平方公尺，為原告乙○○、己○○、庚○○與被告丙○○、戊○○、丁○○、甲○○所共有，應有部分均各為七分之一。又系爭三八八、三九○地號二筆土地，
    於民國七十五年十月六日重測登記前，同係高雄市○○區○○段七四之五八地號
    ；系爭三九一、三九三地號二筆土地，於七十五年十月六日重測登記前，同係高
    雄市○○區○○段七四之五七地號；而上開高雄市○○區○○段七四之五七、七
    四之五八地號土地，均係於五十七年六月十日自高雄市○○區○○段七四之四地
    號土地分割而來，足證系爭四筆土地，原係一宗，其後因分割及重測始成為數宗
    土地；再者系爭四筆土地原登記所有權人為被告丙○○，因八十六年一月八日被
    告丙○○之夫光復死亡，乃於八十七年二月十日同時辦理夫妻聯合財產登名登
    記及繼承登記，而由兩造共同繼承被繼承人光復系爭四筆土地之遺產；另兩造
    均同意就系爭四筆土地予以合併分割；且上開四筆土地之土地使用分區均為第三
    商業區，依其使用目的並非不能分割，兩造又無不為分割之約定，而被告並不同
    意原告之分割方法，是依民法第八百二十三條規定，原告自得訴請合併分割。系
    爭三九○、三九一地號土地上被告丁○○建有建號一九八四號即門牌號碼為高雄
    市○○區○○街十一號之鋼筋混凝土造五層樓房屋；系爭三九○及同段三八五號
    土地被告戊○○建有建號一九八三號即門牌號碼為高雄市○○區○○街十三號之
    鋼筋混凝土造五層樓房屋；另系爭三九○、三九一地號土地及其上之上開由丙○○、戊○○、丁○○為共同擔保，向台灣銀行設定本金最高限額扺押新台幣（下
    同）八百四十萬元，故請求如附圖二所示Ｂ部分面積二二平方公尺分歸被告丙○○取得；Ｃ部分面積二二平方公尺分歸被告戊○○取得；Ｄ部分面積二二平方公
    尺分歸被告丁○○取得；Ｅ部分面積二二平方公尺分歸被告甲○○取得；另附圖
    二所示Ａ部分面積三八平方公尺，分歸原告乙○○、己○○、庚○○三人各按應
    有部分三分之一維持共有。而依上開分割方法，原告分得之土地面積較原依應有
    部分計算之面積滅少十六平方公尺，故請求被告依公告現值分別以金錢補償原告
    。並聲明：(一)兩造共有坐落高同雄市○○區○○段一小段三八八地號，旱，面積
    二一平方公尺，同地段三九三地號，旱，面積一七平方公尺，同地段三九○地號
    ，建，面積四三平方公尺，同地段三九一地號，建，面積四五平方公尺之土地共
    肆筆，准予合併分割。其分割方法為如附圖二所示：Ａ部分面積合計三八平方公
    尺分歸原告乙○○、己○○、庚○○各按應有部分三分之一維持共有；Ｂ部分面
    積二二平方公尺分歸被告丙○○取得；Ｃ部分面積二二平方公尺分歸被告戊○○
    取得；Ｄ部分面積二二平方公尺分歸被告丁○○取得；Ｅ部分面積二二平方公尺
    分歸被告甲○○取得。被告丙○○、戊○○、丁○○、甲○○應分別依上開分割
    之結果，就分配超過其等應有部分之土地，以金錢補償原告。(二)訴訟費用由被告
    負擔等語。
二、被告則以：同意系爭四筆土地合併分割，被告同意將系爭三九三、三八八地號二
    筆土地分割予原告繼續保持共有；但被告分得之系爭三九○、三九一地號之二筆
    土地，被告則願維持共有而不再細分，至原告分得之系爭三九三、三八八地號二
    土地，其上被告建有門牌號碼為高雄市○○區○○街四之一號之鐵皮屋一幢，造
    價約為四、五十萬元，被告願將該鐵皮屋給予原告，作為原告分割後面積滅少之
    補償，而無須再給予原告補償等語置辯。並聲明：(一)原告之訴駁回；(二)訴訟費用
    由原告負擔。
三、本件原告主張系爭三八八地號、早、面積二一平方公尺；系爭三九三地號、早、
    面積一七平方公尺；系爭三九○地號、建、面積四三平方公尺；系爭三九一地號
    、建、面積四五平方公尺等四筆土地，面積合計一二六平方公尺，均為原告乙○○、己○○、庚○○與被告丙○○、戊○○、丁○○、甲○○所共有，應有部分
    均各為七分之一之事實，業據原告提出土地登記謄本為證，復為被告所不爭執，
    自堪信為真實。
四、按共有人，得隨時請求分割共有物，但因物之使用目的不能分割或契約訂有不分
    割之期限者，不在此限，民法第八百二十三條第一項定有明文，又按民法第八百
    二十三條所謂因物之使用目的不能分割，係指共有物繼續供他物之用，而為其物
    之利用所不可缺，或為一權利之行使所不可缺者，例如界標、界牆、區分所有建
    築物之共同部分、共有之契據、已闢為道路之共有土地、河川水道及行水區等情
    形屬之，最高法院五十年台上字第九七○號判例、同院八十五年台上字第九六六
    號判決、八十七年台上字第一三八六號判決意旨可參。查系爭四筆土地之都市計
    劃使用分區均為第三商業區，有高雄市政府工務局土地使用分區證明書在卷可稽
    ，故系爭三八八、三九三地號，地目雖為「旱」，然非農業發展條例第三條第一
    項第十一款所稱之「耕地」，故系爭四筆土地依其使用目的並非不能分割，且兩
    造又無不為分割之約定，而被告並不同意原告之分割方法，是前開說明，原告自
    得訴請裁判分割。有問題者為系爭四筆土地得否合併分割？
    (一)按共有人共有數筆不同地號土地，如係以成立一個共有關係之意思而共有該數
      土地；或該數筆共有土地於共有之初原屬一筆土地；或該數筆共有土地之共有
      人及其應有部分均相同，並經全體共有人同意者即得將該數筆土地予以合併分
      割，以增加經濟效益。
    (二)經查，系爭三八八、三九○地號二筆土地，於七十五年十月六日重測登記前，
      同係高雄市○○區○○段七四之五八地號；系爭三九一、三九三地號二筆土地
      ，於七十五年十月六日重測登記前，同係高雄市○○區○○段七四之五七地號
      ；而上開高雄市○○區○○段七四之五七、七四之五八地號土地，均係於五十
      七年六月十日自高雄市○○區○○段七四之四地號土地分割而來，足證系爭四
      筆土地，原係一宗，其後因分割及重測始成為數宗土地，有土地登記謄本六件
      在卷可稽。
    (三)系爭四筆土地共有人均為原告乙○○、己○○、庚○○與被告丙○○、戊○○
      、丁○○、甲○○，各共有人應有部分亦均為七分之一，業如上開所述，而兩
      造均同意就系爭四筆土地予以合併分割（見本院九十年五月十五日勘驗筆錄）
      。
    (四)本件系爭四筆共有土地於共有之初均屬高雄市○○區○○段七四之四地號土地
      ，因分割或重測，始成為數筆土地；且系爭四筆土地之共有人及其應有部分均
      相同，兩造亦均同意合併分割，是依前揭(一)之說明，自得就系爭四筆土地予以
      合併分割。
五、次按共有物之分割，依共有人協議之方法行之，分割之方法，不能協議決定者，
    法院得因任何共有人之聲請，命為以原物分配於各共有人，民法第八百二十四條
    第一項第一款分別定有明文；又法院為裁判分割時，應顧及公平、當事人之聲明
    、應有部分之比例與實際是否相當、共有物之客觀情狀、性質、價格與經濟價值
    、共有利益、各共有人之主觀因素及使用現狀、利害關係等因素為綜合判斷。茲
    就本院對於系爭土地分割方案之意見，敘述如下：
  (一)按「分割共有物，以消滅共有關係為目的。法院裁判分割共有土地時，除因該土
    地內部分土地之使用目的不能分割（如為道路）或部分共有人仍願維持其共有關
    係，應就該部分土地不予分割或准該部分共有人成立新共有關係外，應將土地分
    配於各共有人單獨所有。」，最高法院六十九年度台上字第一八三一號判例可資
    參照。經查，兩造均陳明同意分割後各自願意保持共有關係等語（見本院九十年
    七月二日言詞辯論筆錄），依上開判例意旨，原告乙○○、己○○、庚○○應於
    分割後維持共有關係，餘則由被告丙○○、戊○○、丁○○、甲○○維持共有關
    係。
  (二)查系爭三九一、三九○地號土地位於北側；系爭三九三、三八八地號土地則位於
    南，兩者間有一道路即楠泰街中隔，如附圖一所示系爭三九一、三九○(2)土地上
    被告丁○○建有建號一九八四號即門牌號碼為高雄市○○區○○街十一號之鋼筋
    混凝土造五層樓房屋，現由被告丁○○占有使用；系爭三九○(1)及同段三八五號
    土地上被告戊○○建有建號一九八三號即門牌號碼為高雄市○○區○○街十三號
    之鋼筋混凝土造五層樓房屋，現由被告戊○○占有使用；另同段三八七地號及系
    爭三八八、三九三地號土地被告建有門牌號碼為高雄市○○區○○街四之一號之
    一樓半鐵皮屋，由被告丙○○、戊○○、丁○○、甲○○占有使用等情，除經兩
    造陳明在卷外，並經本院會同高雄市政府地政處楠梓地政事務所地政人員勘驗現
    場，製有勘驗筆錄、現場使用圖、複丈成果圖各一份附卷可憑，復有現場照片三
    張、建物登記謄本二件在卷可稽。又被告丙○○以其為扺押人，於八十六年十一
    月十五日分別以同段三八五地號土地、系爭三九○地號土地及建號一九八三號
    建物為共同擔保，為債務人即被告丙○○、戊○○向台灣銀行設定八百四十萬元
    之本金最高限額扺押權登記；系爭三九○、三九一地號土地及建號一九八四號
    建物為共同擔保，為債務人即被告丙○○、丁○○向台灣銀行設定八百四十萬元
    之本金最高限額扺押權登記等情，有卷存土地登記謄本、建物登記謄本可證。
  (三)本院審酌系爭四筆土地之使用現狀、上開本金最高限額扺押設定之債務、兩造願
    於分割後各自保持共有之意願等情事，認將系爭三八八、三九三地號土地即附圖
    三所示紅色部分，面積三十八平方公尺分歸原告乙○○、己○○、庚○○各按應
    有部分三分之一、三分之一、三分之一比例保持共有；系爭三九○、三九一地號
    土地即附圖三藍色部分，面積八十八平方公尺分歸被告丙○○、戊○○、丁○○
    、甲○○各按應有部分四分之一、四分之一、四分之一、四分之一比例保持共有
    。
  (四)復按以原物為分配時，如共有人中，有不能按其應有部分受分配者，得以金錢補
    償之，民法第八百二十四條第二項定有明文。查本件系爭四筆土地依前述方案分
    割時，原告部分所分得之面積，較系爭四筆土地合計面積依原告應有部分合計予
    以計算面積短少十六平方公尺〔（126×3/7）-38=16〕，故原告短少面積部分依
    前揭規定，被告自應補償之。查被告雖同意以上開門牌號碼為高雄市○○區○○
    街四之一號之一樓半鐵皮屋給予原告作為補償云云，惟原告於本院審理時表明打
    算上開鐵皮屋拆除（見本院八十九年十二月七日言詞辯論筆錄），是被告上開抗
    辯顯無可採，而原告表示應以公告現值作為補償金計算標準等語，本院審酌系爭
    四筆土地八十六年一月前次移轉現值為三萬二千元，及系爭土地上開使用現況，
    認以應以每平方公尺三萬二千元，作為金錢補償之計價標準為適當，亦即被告丙○○、戊○○、丁○○、甲○○每人應補償原告乙○○、己○○、庚○○每人四
    萬二千六百六十七元（16×32000÷3÷4=42667，元以下四捨五入）。
六、結論：原告之訴為有理由，依民事訴訟法第七十八條、第八十一條第二款、第八
    十五條第一項但書，判決如主文。
中      華      民      國    九十      年      七      月      六      日
                              臺灣高雄地方法院民事第二庭
~B法      官  曾吉雄
右為正本係照原本作成。
如不服本判決，應於送達後廿日內，向本院提出上訴狀並表明上訴理由，如於本
判決宣示後送達前提起上訴者，應於判決送達後十日內補提上訴理由書（須附繕本）。
中      華      民      國    九十      年      七      月      六      日
~B法院書記官  林國龍


司法院資訊處製作；財團法人民間司法改革基金會備份。
